臺灣臺南地方法院刑事裁定
111年度聲字第1546號
聲明異議人  
即  受刑人  楊家錦



送達代收人  潘馨誼
上列聲明異議人即受刑人因違反洗錢防制法等案件，對於臺灣臺
南地方檢察署檢察官民國111 年7月21日所為關於扣押物發還之
處分（111執聲他629字第1119051095號），聲明異議，本院裁定
如下：  
    主  文
聲請駁回。
    理  由
一、聲明異議意旨略以：聲明異議人即受刑人（下稱聲請人）前
    因涉犯洗錢防制法等案，經臺灣高等法院臺南分院110年度
    金上訴字第765號判決有期徒刑2年，罰金新臺幣（下同）63
    萬元，及沒收犯罪所得33萬元確定。而上開確定判決理由已
    敘明附表編號1、2、5所示現金與犯罪無關，未併予宣告沒
    收，其中編號1之121萬3800元係自聲請人所使用之車輛扣得
    ，而聲請人於遭查獲前之106年10月間賣出與親屬共有不動
    產所獲之240萬元，有不動產買賣契約書及買方匯款紀錄可
    證，且聲請人經營汽車材料零件販售，存摺內有多筆貨款匯
    入，則聲請人主張上開扣案之121萬3800元係自有款項，應
    非無據，惟檢察官卻認該款項所屬不明，逕為公告並駁回聲
    請人發還扣押物之聲請，顯有未恰等語。
二、程序部分:
㈠、按對於審判長、受命法官、受託法官或檢察官所為關於羈押
    、具保、責付、限制住居、搜索、扣押或扣押物發還、因鑑
    定將被告送入醫院或其他處所之處分不服者，受處分人得聲
    請所屬法院撤銷或變更之；第一項聲請期間為5 日，自為處
    分之日起算，其為送達者，自送達後起算，刑事訴訟法第41
    6 條第1 項第1 款、第3 項定有明文。次按刑事訴訟法第48
    4 條之聲明異議，以受刑人或其法定代理人或配偶，對於檢
    察官執行之指揮認為不當者，方得為之，此與受處分人對於
    審判長、受命推事、受託推事或檢察官關於扣押或扣押物發
    還之處分，得依同法第416 條第1 項第1 款聲請其所屬法院
    撤銷或變更之程序，完全不同（最高法院71年台抗字第404
    號判例意旨參照）。準此，對於檢察官所為關於扣押物發還
    之處分不服者，受處分人應依刑事訴訟法第416 條第1 項規
    定，於同條第3 項所定期間內，聲請所屬法院撤銷或變更之
    。查聲請人雖以對於檢察官執行扣押物處置不當聲明異議，
    然其既係對於檢察官駁回其聲請發還扣押物之處分不服，揆
    諸前揭說明要旨，本件自應依刑事訴訟法第416 條準抗告之
    規定處理，合先敘明。
㈡、經本院依職權調閱111年度執聲他字第629 號執行案卷，可知
    聲請人於民國111年7月19日具狀聲請發還扣押物，經臺灣臺
    南地方檢察署檢察官以111 年7 月21日南檢文甲111執聲他6
    29 字第1119051095號函覆聲請人略以「係爭扣押贓證款，
    雖自台端之處扣得，惟究屬何人所有尚有疑義，故已於111
    年6月10日以所有人不明公告中。若台端認係所有權人，應
    依民事程序確認」，然卷內並無檢附已將該處分送達予聲請
    人之送達證書或回執等資料，尚無從確認該處分送達於聲請
    人之時間，亦無從確認聲請人是否係於該處分送達後5日內
    提起本件準抗告，但因此不利益實不應歸由聲請人所負擔。
    而聲請人已於111 年9月26日向本院聲明異議，有刑事聲明
    異議狀之收文戳章在卷可參，自應視為聲請人係於期間內針
    對檢察官之本件處分提起準抗告。
三、實體部分:
㈠、聲請人前因犯洗錢案件，經臺灣高等法院臺南分院以110年度
    金上訴字第765號判決應執行有期徒刑2年，罰金63萬元，並
    諭知該判決附表二編號3、4所示之物沒收之，未扣案之犯罪
    所得33萬元沒收之，嗣經最高法院於111年2月17日以111年
    度台上字第650號駁回上訴確定，且依臺灣高等法院臺南分
    院上開判決理由，該判決附表二編號1所示現金121萬3800元
    ，係自聲請人之處扣得，尚無證據足認與附表一所示之收付
    款項有關，難認屬本件犯罪相關款項，故未予諭知沒收，有
    各該判決及臺灣高等法院被告前案紀錄表在卷可稽，則此等
    事實，應堪認定。
㈡、本件應審酌者，厥為檢察官認該筆扣案之現金121萬3800元究
    屬何人所有尚有疑義，故以所有人不明公告中，若聲請人認
    係所有權人，應依民事程序確認，而未發還予聲請人，是否
    有理由。茲敘如下：
1 、按可為證據或得沒收之物，得扣押之；為保全追徵，必要時
    得酌量扣押犯罪嫌疑人、被告或第三人之財產，為刑事訴訟
    法第133 條所明定；同法第142 條、第142 條之1 、第317 
    條、第318 條則就判決確定前有關扣押物發還之情形而為規
    定，即扣押物於判決確定前，無論是否經諭知沒收，如有必
    要，得繼續扣押。至於判決確定後，同法第472 條、第473 
    條則規定沒收物，由檢察官處分，及沒收物、追徵財產之發
    還程序。並於第475 條規定：「扣押物之應受發還人所在不
    明，或因其他事故不能發還者，檢察官應公告之；自公告之
    日起滿二年，無人聲請發還者，以其物歸屬國庫。」「雖在
    前項期間內，其無價值之物得廢棄之；不便保管者，得命變
    價保管其價金。」依此，對未諭知沒收之扣押物，應即發還
    或公告發還，如無人聲請發還者，以其物歸屬國庫（最高法
    院107 年度台抗字第773號裁定意旨）。
2 、經本院調閱聲請人所涉該違反洗錢防制法案件之案卷，其於
    該案中之供述內容如下：
⑴、於107年10月15日警詢時供稱:「（你所有中國信託商業銀行
    帳號000000000000號，是否提供給你所屬收、交水集團使用
    ，讓集團不詳身分之「客戶」匯款?）我有提供給公司用沒
    錯，那帳戶裡面的錢都是公司的客戶匯款進來的錢」、「（
    你自何時起提供上述帳戶供集團使用?帳戶內所有收入及支
    出的金錢是你所屬集團的客戶要收、交水所匯款的金錢嗎?
    ）我是106年3月份左右將該帳戶上傳到群組內給客戶匯款，
    裡面的錢是公司客戶收、交水所匯的金錢沒錯。我在2個月
    前問阿德我帳戶裡面的錢怎麼回事，他告訴我是賭博的。」
    等語。
⑵、於107年9月18日偵查中供稱:「（扣押物品目錄表編號1扣案
    現金121萬3800元來源?)是球版匯進去我中國信託商業銀行
    帳戶，算是水錢，我原本要把錢交給「阿德」，我是上上禮
    拜把錢提領出來，我是分2次領，一次領40萬，一次領80萬
    。我把帳號提供在群組。」等語。
⑶、於107年9月18日警詢時供稱:警方查扣之121萬3800元是上星
    期我由我名下之中國信託帳戶內領出來的，這是球版的錢等
    語。
⑷、於107年12月12日偵查中供稱:除了賣房屋所得2筆共170多萬
    元外，其於匯入我中國信託帳戶之款項都是馬如龍使用，我
    自己沒有存提款等語。　　
3 、又依上開確定判決所載，聲請人係於107年9月17日經警方查
    獲並扣得上開現金121萬3800元，且審諸聲請人上開中國信
    託銀行帳戶交易明細表，其於遭警查獲前，曾於107年9月4
    日、11日各提領40萬、80萬元，核與其先前所稱扣案之121
    萬3800元係其分次自上開帳戶內提領40萬元、80萬元等情相
    符。
4 、綜上，聲請人於該案警詢及偵查中，均明確供稱扣案之121
    萬3800元係球版匯入其中國信託銀行帳戶之水錢，且係由其
    於查獲前分次提領，並擬交付集團成員「阿德」等情無誤。
    則該扣案之121萬3800元顯然來源非法，所有人不明，尚難
    逕認係聲請人之自用款項。至聲請人雖曾於警詢及偵查中供
    稱其中國信託帳戶內有2筆賣房子的錢約170餘萬元云云。然
    即便如此，亦與聲請人已自帳戶提領並經警方扣得之121萬3
    800元無涉。另聲請人雖提出不動產買賣契約書及其中國信
    託存摺明細，主張扣案之現金121萬3800元係其與共有人賣
    屋款，然此與聲請人於該案中之歷次陳述顯有歧異，且依其
    所提之買賣契約書或存摺明細，亦無從勾稽兩者間有何關聯
    性，則聲請人所述，可否採信，並非無疑。
5 、從而，檢察官認該案扣押之121萬3800元雖係自聲請人處扣
    得，然屬何人所有尚有疑義，因而就扣案之121萬3800元予
    以公告招領，於法並無不合。
㈢、綜上，檢察官就扣案之121萬3800元為公告招領之處分，於法
    有據，聲請人對該處分命令不服，聲請撤銷並發還扣案物，
    為無理由，應予駁回。
四、依刑事訴訟法第416 條第4 項、第412 條、第220 條，裁定
    如主文。
中    華    民    國   111    年    10    月    12    日
                  刑事第十一庭  法  官  陳嘉臨
以上正本證明與原本無異。
不得抗告。
　　　　　　　　　　　　　　　　書記官  楊意萱
中　　華　　民　　國　　111 　年　　10　　月　　12　　日